ACORDAO-COMPLETO-2544776

ACÓRDÃO 4277/2022 ATA 26/2022 - PRIMEIRA CÂMARA

VISTOS, relatados e discutidos estes autos de atos de pensão militar instituída por José Onorato dos Santos em benefício de Ana Aracy Nunes Barcelos, Ivanir Conceição Paredes dos Santos, Lenira Barcelos dos Santos Santi, Liany Barcelos dos Santos, Suzana Barcelos dos Santos e Suzete dos Santos Viana.
ACORDAM os Ministros do Tribunal de Contas da União, reunidos em sessão da 1ª Câmara, ante as razões expostas pelo Relator e com fundamento no art. 71, inciso III, da Constituição Federal, nos arts. 1º, inciso V, e 39, inciso II, da Lei 8.443/1992, c/c art. 260, § 5º, do Regimento Interno, e na Súmula-TCU 106, em:
9.1. considerar prejudicada a análise de mérito do ato inicial de pensão, em relação a Ana Aracy Nunes Barcelos, pela perda de objeto, em face de seu falecimento;
9.2. considerar ilegais e negar registro aos atos, inicial e de reversão, da pensão militar instituída por José Onorato dos Santos em favor de Ivanir Conceição Paredes dos Santos, Lenira Barcelos dos Santos Santi, Liany Barcelos dos Santos, Suzana Barcelos dos Santos e Suzete dos Santos Viana;
9.3. determinar ao Comando do Exército que:
9.3.1. no prazo de quinze dias, a contar da notificação desta decisão:
9.3.1.1. sob pena de responsabilidade solidária da autoridade administrativa omissa, faça cessar os pagamentos decorrentes do ato impugnado;
9.3.1.2. dê ciência de inteiro teor desta decisão às interessadas e as alerte de que o efeito suspensivo proveniente da interposição de eventual recurso junto ao TCU não as eximirá da devolução dos valores percebidos indevidamente, caso o recurso não seja provido;
9.3.2. dispense a devolução dos valores indevidamente recebidos de boa-fé pelas interessadas até a data da ciência deste acórdão pela Unidade, com base na Súmula-TCU 106;
9.3.3. no prazo de trinta dias, a contar da notificação desta decisão, encaminhe ao TCU comprovante da data de ciência do teor desta deliberação pelas interessadas;
9.3.4. emita novo ato de pensão militar, livre das irregularidades identificadas, disponibilizando-o a este Tribunal, por meio do Sistema e-Pessoal, nos termos e prazos fixados na INTCU 78/2018.

Atos de pensão militar emitidos pelo Comando do Exército.

Primeira Câmara

Comando do Exército

3. Interessadas: Ana Aracy Nunes Barcelos (XXX.784.520-XX); Ivanir Conceição Paredes dos Santos (XXX.525.860-XX); Lenira Barcelos dos Santos Santi (XXX.264.310-XX); Liany Barcelos dos Santos (XXX.872.260-XX); Suzana Barcelos dos Santos (XXX.093.860-XX); Suzete dos Santos Viana (XXX.124.180-XX)

13.1. Ministros presentes: Walton Alencar Rodrigues (Presidente), Benjamin Zymler, Vital do Rêgo e Jorge Oliveira (Relator).
13.2. Ministro-Substituto presente: Weder de Oliveira.

JORGE OLIVEIRA

Adoto como relatório os seguintes excertos da instrução da Secretaria de Fiscalização de Integridade de Atos e Pagamentos de Pessoal e de Benefícios Sociais - Sefip, que contou com a anuência do diretor da subunidade e do representante do Ministério Público junto ao TCU (peças 6 a 8) :
"INTRODUÇÃO
Trata-se de atos de pensão militar, submetidos, para fins de registro, à apreciação do Tribunal de Contas da União (TCU) , de acordo com o art. 71, inciso III, da Constituição Federal.  Os atos foram cadastrados e disponibilizados ao TCU por intermédio do Sistema e-Pessoal, na forma do art. 2º e 4º da Instrução Normativa TCU 78/2018.
 (...) 
Exame das Constatações
Ato: 11228/2017 - Inicial - Interessado (a) : JOSE ONORATO DOS SANTOS - CPF: XXX.274.240-XX
Beneficiários: ANA ARACY NUNES BARCELOS - CPF: XXX.784.520-XX - Ex-companheiro (a) pensionado (a) e IVANIR CONCEICAO PAREDES DOS SANTOS - CPF: XXX.525.860-XX - Cônjuge
Parecer do Controle Interno: considerar o ato Legal.
Constatações e análises: 
1.1.1. Posto/Graduação de referência para cálculo dos proventos de reforma não correspondente ao último posto/graduação na ativa.
Justificativa do Gestor de Pessoal: O militar foi para a reserva remunerada na graduação de 2º  Sargento com os proventos da graduação de 1º Sargento (Port nº 405-S/3-DIP, de 02 Ago 79. Foi reformado em 28 Jun 87com os proventos de 1º Sargento. Gestor anexou os seguintes documentos: Port Reserva-Documento oficial.
Análise do Controle Interno: Justificativa do gestor esclarece pendência
Análise da Equipe Técnica: Ilegal
Verificou-se por meio da análise do mapa de tempo de serviço que o instituidor conta com o tempo em guarnição especial de 2 anos, 11 meses e 11 dias, sendo que esse período não conta para fins de concessão de posto/graduação acima na reserva, de acordo com a jurisprudência atual deste TCU, situação em desacordo com o artigo 137 da lei 6.880/80. Descartando-se o referido período, o militar não faz jus ao posto acima amparado pelo inciso II do artigo 50 da lei nº 6.880/80, pois terá menos de 30 anos de serviço. Dessa forma, os proventos de pensão militar devem-se ser calculados com base na graduação de 2º sargento, com proposta pela ilegalidade do ato inicial de pensão militar em análise. Em relação às beneficiárias, não se constatou acumulação de cargos/proventos públicos e/ou pensão de outro regime em desacordo com o art. 29 da Lei nº 3765/60, conforme pesquisa no 'Sistema Indícios' do TCU.
	(...) 
Ato: 36705/2017 - Reversão - Interessado (a) : JOSE ONORATO DOS SANTOS - CPF: XXX.274.240-XX
Beneficiários: LENIRA BARCELOS DOS SANTOS SANTI - CPF: XXX.264.310-XX - Filho (a) ; LIANY BARCELOS DOS SANTOS - CPF: XXX.872.260-XX - Filho (a) ; SUZETE DOS SANTOS VIANA - CPF: XXX.124.180-XX - Filho (a) ; SUZANA BARCELOS DOS SANTOS - CPF: XXX.093.860-XX - Filho (a) e IVANIR CONCEICAO PAREDES DOS SANTOS - CPF: XXX.525.860-XX - Cônjuge
Parecer do Controle Interno: considerar o ato Legal.
Constatações e análises: 
1.1.2. Posto/Graduação de referência para cálculo dos proventos de reforma não correspondente ao último posto/graduação na ativa.
Justificativa do Gestor de Pessoal: O militar foi para a reserva remunerada na graduação de 2º Sargento com os proventos da graduação de 1º Sargento (Port nº 405-S/3-DIP, de 02 Ago 79. Foi reformado em 28 Jun 87 com os proventos de 1º Sargento. Gestor anexou os seguintes documentos: Port Reserva-Documento oficial.
Análise do Controle Interno: Justificativa do gestor esclarece pendência
Análise da Equipe Técnica: Ilegal
Verificou-se por meio da análise do mapa de tempo de serviço que o instituidor conta com o tempo em guarnição especial de 2 anos, 11 meses e 11 dias, sendo que esse período não conta para fins de concessão de posto/graduação acima na reserva, de acordo com a jurisprudência atual deste TCU, situação em desacordo com o artigo 137 da lei 6.880/80. Descartando-se o referido período, o militar não faz jus ao posto acima amparado pelo inciso II do artigo 50 da lei nº 6.880/80, pois terá menos de 30 anos de serviço. Dessa forma, os proventos de pensão militar devem-se ser calculados com base na graduação de 2º sargento, com proposta pela ilegalidade do ato de reversão de pensão militar em análise. Em relação às beneficiárias, não se constatou acumulação de cargos/proventos públicos e/ou pensão de outro regime em desacordo com o art. 29 da Lei nº 3765/60, conforme pesquisa no 'Sistema Indícios' do TCU.
 (...) 
PROPOSTA DE ENCAMINHAMENTO
Ante o exposto, com fundamento no art. 71, inciso III, da Constituição Federal, no art. 1º, inciso V, e art. 39, incisos I e II, da Lei 8.443/1992, no art. 260 do Regimento Interno do Tribunal de Contas da União, propõe-se: 
Considerar ILEGAIS e recusar registro dos atos de Pensão militar de JOSE ONORATO DOS SANTOS do quadro de pessoal do órgão/entidade COMANDO DO EXÉRCITO, com base nos arts. 71, inciso III, da Constituição Federal, 1º, inciso V, e 39, inciso II, da Lei 8.443/1992 e 260, § 1º, do Regimento Interno.
Com fulcro no art. 262, caput, do Regimento Interno deste Tribunal, determinar ao órgão/entidade COMANDO DO EXÉRCITO que: 
emita novos atos, livres das irregularidades ora apontadas, em substituição aos atos de Pensão militar de JOSE ONORATO DOS SANTOS, submetendo-os à nova apreciação por este Tribunal, na forma do artigo 260, caput, também do Regimento.
informe o teor do acórdão que vier a ser prolatado, encaminhando ao TCU, no prazo de trinta dias, comprovante da data de ciência pelos interessados, nos termos do art. 4º, § 3º, da Resolução TCU 170/2004.
dispense a devolução dos valores indevidamente recebidos de boa-fé até a data da ciência do órgão/entidade COMANDO DO EXÉRCITO, do acórdão que vier a ser proferido, com base no Enunciado 106 da Súmula da Jurisprudência do TCU.
promova o recálculo do valor atualmente pago a título de reforma/pensão militar com base no posto/graduação incorreto, no prazo 15 (quinze) dias, contados a partir da ciência desta deliberação, sujeitando-se a autoridade administrativa omissa à responsabilidade solidária, em face de manifesta ilegalidade.
dê ciência, no prazo de quinze dias, contados da notificação, do inteiro teor desta deliberação aos interessados, alertando-os de que o efeito suspensivo proveniente da interposição de eventuais recursos junto ao TCU não os exime da devolução dos valores percebidos indevidamente, caso o recurso não seja provido."
É o relatório.

não há.

Procurador Sergio Ricardo Costa Caribé

PENSÃO MILITAR. AUSÊNCIA DE PREENCHIMENTO PELO INSTITUIDOR DO REQUISITO DOS 30 ANOS DE SERVIÇO MILITAR PARA CONCESSÃO DE PROVENTOS COM POSTO ACIMA. IMPRESTABILIDADE DA CONTAGEM DE TEMPO DE SERVIÇO PRESTADO EM GUARNIÇÕES ESPECIAIS PARA ESSA FINALIDADE, MESMO NO ANTIGO ESTATUTO DOS MILITARES (LEIS 5.774/1971 E 5.787/1972). ILEGALIDADE. NEGATIVA DE REGISTRO. DETERMINAÇÕES.

PENSÃO MILITAR (PMIL)

Secretaria de Fiscalização de Integridade de Atos e Pagamentos de Pessoal e de Benefícios Sociais (Sefip)

Em exame dois atos de pensão militar instituída por José Onorato dos Santos. O ato inicial (peça 3) tinha como beneficiárias sua ex-esposa pensionada e sua cônjuge. O segundo ato (peça 4) promoveu reversão parcial da pensão em favor de suas quatro filhas. 
2.	A Secretaria de Fiscalização de Integridade de Atos e Pagamentos de Pessoal e de Benefícios Sociais - Sefip e o Ministério Público junto ao TCU - MPTCU se manifestaram pela ilegalidade dos atos, uma vez que o tempo prestado pelo instituidor em guarnição especial foi utilizado indevidamente para possibilitar a percepção de remuneração correspondente ao grau hierárquico superior ao por ele ocupado quando em atividade, nos termos do art. 50, inciso II, da Lei 6.880/1980.
3.	Acolho as conclusões dos pareceres precedentes, sem prejuízo dos comentários a seguir.
4.	O ex-militar passou à reserva remunerada em 2/8/1979, quando contava com 28 anos, 11 meses e 25 dias de tempo de serviço. A esse tempo, foram acrescidos 2 anos, 11 meses e 11 dias de tempo ficto associado a serviço militar prestado em guarnições especiais. Como o somatório desses tempos superou trinta anos, o Comando do Exército calculou seus proventos sobre o soldo de Primeiro Sargento, embora ele ocupasse o posto de Segundo Sargento.
5. 	Ocorre que, por ocasião de sua passagem para a inatividade, o interessado não perfazia trinta anos de serviço, na acepção estabelecida pelo antigo Estatuto dos Militares, haja vista que a Lei 5.774/1971, assim como a atual Lei 6.880/1980, estabelecia que o tempo de serviço prestado em guarnições especiais não poderia ser contado para a melhoria dos proventos, conforme expressa dicção dos arts. 139, 140 e 141 da norma de regência (destaques acrescidos) :
Art. 139. Na apuração do tempo de serviço militar, será feita distinção entre: 
I - tempo de efetivo serviço; e 
II - anos de serviço. 
Art. 140. Tempo de efetivo serviço é o espaço de tempo computado dia a dia entre a data de incorporação e a data limite estabelecida para a contagem ou a data do desligamento do serviço ativo, mesmo que tal espaço de tempo seja parcelado. 
§ 1º O tempo de serviço em campanha é computado pelo dobro como tempo de efetivo serviço, para todos os efeitos, exceto indicação para a quota compulsória. 
§ 2º Será, também, computado como tempo de efetivo serviço o tempo passado dia a dia, nas Organizações Militares, pelo militar da reserva convocado ou mobilizado, no exercício de funções militares. 
§ 3º Não serão deduzidos do tempo de efetivo serviço, além dos afastamentos previstos no artigo 70, os períodos em que o militar estiver afastado do exercício de suas funções em gôzo de licença especial. 
§ 4º Ao tempo de efetivo serviço, de que tratam êste artigo e parágrafos anteriores, apurado e totalizado em dias, será aplicado o divisor 365 (trezentos e sessenta e cinco) para a correspondente obtenção dos anos de efetivo serviço. 
Art. 141. "Anos de serviço" é a expressão que designa o tempo de efetivo serviço a que se referem o artigo 140 e seus parágrafos, com os seguintes acréscimos:
I - tempo de serviço público federal, estadual ou municipal, prestado pelo militar anteriormente a sua incorporação, matrícula, nomeação ou reinclusão em qualquer Organização Militar; 
II - 1 (um) ano para cada 5 (cinco) anos de tempo de efetivo serviço prestado pelo oficial do Quadro ou Corpo ou Serviço de Saúde ou Veterinária que possuir curso Universitário, até que êste acréscimo complete o total de anos de duração normal correspondente ao referido curso, sem superposição a qualquer tempo de serviço militar ou público eventualmente prestado durante a realização dêste mesmo curso; 
III - tempo de serviço computável durante o período matriculado como aluno de órgão de formação da reserva; 
IV - tempo relativo a cada licença especial não gozada, contado em dôbro; 
V - tempo relativo a férias não gozadas, contado em dôbro; e 
VI - tempo de efetivo serviço passado pelo militar nas guarnições especiais e contado na forma a ser estabelecida em regulamento, assegurados, porém, os direitos e vantagens dos militares amparados pela legislação vigente. 
§ 1º. Os acréscimos a que se referem os itens I, III, V e VI serão computados somente no momento da passagem do militar à situação de inatividade e para êsse fim. 
6.	O antigo Estatuto dos Militares (Lei 5.774/1971) , assim como o atual (Lei 6.880/1980) , prevê a contagem de tempo de atividade passado pelo militar em guarnições especiais apenas para fins de passagem à inatividade (art. 141, § 1º) .
7.	Indevida, pois, a concessão de pensão militar com proventos equivalentes ao de Primeiro Sargento, mediante utilização de tempo militar prestado em guarnições especiais, por não ter sido preenchido o disposto no art. 122 da Lei 5.787/1972 (destaques acrescidos) :
Art. 122. As demais praças que contem mais de 30 (trinta) anos de serviço, ao serem transferidas para a inatividade, terão o cálculo de seus proventos referido ao soldo de graduação imediatamente superior à que possuíam no serviço ativo.
8.	Tal entendimento já se encontra consolidado na jurisprudência desta Corte, a exemplo do que foi decidido nos Acórdãos 631/2020, 5.942/2021, e 1.569/2022, da 1ª Câmara, e 8.402/2021 e 2022/2022, da 2ª Câmara.
9.	Assim, cabe considerar ilegais os atos em apreço, sem prejuízo de dispensar o ressarcimento das quantias indevidamente recebidas de boa-fé pelas beneficiárias, com base no Enunciado 106 da Súmula da Jurisprudência do TCU, e determinar ao Comando do Exército que se abstenha de realizar pagamentos decorrentes dos atos impugnados e que emita novo ato, livre da irregularidade apontada.
Ante o exposto, VOTO pela adoção da minuta de acórdão que submeto a este Colegiado.
TCU, Sala das Sessões, em 2 de agosto de 2022.
JORGE OLIVEIRA 
Relator